臺灣苗栗地方法院刑事判決　　　　　　　 95年度易字第707號
公　訴　人　臺灣苗栗地方法院檢察署檢察官
被　　　告　丁○○
　　　　　　乙○○
上列被告等因妨害婚姻案件，經檢察官聲請簡易判決處刑（95年
度偵字第2274號），本院簡易庭認為不宜以簡易判決處刑，改依
通常程序，判決如下：
    主  文
丁○○連續有配偶而與人通姦，處有期徒刑參月，如易科罰金，
以銀元參佰元即新臺幣玖佰元折算壹日。
乙○○連續與有配偶之人相姦，處有期徒刑參月，如易科罰金，
以銀元參佰元即新臺幣玖佰元折算壹日。
    事  實
一、丁○○係甲○○之夫，為有配偶之人，乙○○與丁○○因宗
    教信仰而互相認識，其明知丁○○為有配偶之人。詎丁○○
    與乙○○2 人竟分別基於通姦及相姦之概括犯意，自民國93
    年3 月間某日起至同年8 月間某日止，在臺北市○○○路
    483 號14樓之6 號乙○○住處，以每月約1 或2 次之次數，
    連續為性行為多次，嗣乙○○因此而懷孕，於94年5 月14日
    產下1 女，於94年8 月間，乙○○攜帶該女前往佛堂祈福時
    ，為甲○○之友人發現，遂告知甲○○，甲○○追查後始知
    悉上情。
二、案經甲○○訴請臺灣苗栗地方法院檢察署檢察官偵查後聲請
    簡易判決處刑。
    理  由
壹、證據能力及程序部分
一、當事人、代理人或辯護人於法院調查證據時，知有第159 條
    第1 項不得為證據之情形，而未於言詞辯論終結前聲明異議
    者，視為有前項之同意，刑事訴訟法第159 條之5 第2 項定
    有明文，查本件當事人於本院審理中言詞辯論終結前均未爭
    執告訴人在偵查中供述之在審判外陳述之證據能力，揆諸上
    揭法條，本件告訴人甲○○於偵查中所為證述，具有證據能
    力，合先敘明。
二、程序部分詳後述。
貳、實體部分
一、訊據被告丁○○、乙○○固坦承有於前揭時、地多次為性行
    為，並因此產下1 女等情，惟均矢口否認有被訴之妨害婚姻
    犯行，均辯稱：告訴人於93年10月間，即已知悉渠等通姦及
    相姦之事實，至94年11月11日才具狀告訴，顯已逾6 個月的
    告訴期間；又告訴人之前曾給被告丁○○「真誠表白」書信
    ，亦見其已原諒渠等之行為，告訴人既已宥恕被告2 人，則
    不得再提出告訴云云。經查：
（一）被告丁○○與告訴人於81年11月12日結婚，有戶籍謄本1
      份在卷可稽，被告丁○○於上開婚姻關係存續中，與被告
      乙○○於上揭時、地連續多次為性行為，被告乙○○並於
      94年5 月14日產下1 女等情，業據被告2 人坦承在卷，核
      與告訴人於偵查中及本院審理時所指訴之情節相符，且有
      中央健康保險局95年3 月6 日函附保險對象門診就醫紀錄
      明細表及被告乙○○全戶戶籍資料查詢結果各1 份附卷足
      憑。
（二）關於告訴人提出告訴之時間，是否逾越6 個月之法定告訴
      期間乙節：
   1、按刑事訴訟法第216 條第1 項規定（即現行刑事訴訟法第
      237 條第1 項），告訴乃論之罪，應自知悉犯人之時起，
      於6 個月內為之，所稱知悉，係指確知犯人之犯罪行為而
      言，如初意疑其有此犯行，而未得確實證據，及發見確實
      證據，始行告訴，則不得以告訴人前此之遲疑，未經申告
      ，遂謂告訴為逾越法定期間（最高法院28年上字第919 號
      判例意旨參照），且若因事涉曖昧尚待證實，則在告訴人
      主觀上，尚未確信其人為犯罪，即難謂為已知悉，因之告
      訴期限，自不進行（司法院23年1 月24日院字第1023號解
      釋意旨參照）；又告訴乃論之罪，其犯罪行為有連續或繼
      續之狀態者，其6 個月之告訴期間，應自得為告訴之人，
      知悉犯人最後1 次行為或行為終了之時起算（司法院大法
      官會議釋字第108 號解釋意旨參照）。
   2、依證人即告訴人甲○○於本院審理時具結證稱：「我其中
      1 個員工看到他（指被告丁○○）和乙○○一起去辦頂好
      的信用卡，非常親密，這是在93年間的事情，我詢問他，
      他當然是否認」、「（你何時詢問他？）在93年底左右，
      我也是在慢慢觀察」、「（你懷疑有第三者，但是你當時
      能夠確定他們有發生性行為嗎？）我不確定，‧‧我問他
      ，他也說沒有」、「（你發這封簡訊的時候，知道你先生
      和乙○○發生性行為嗎？）我不能確定，我都是聽到的」
      、「（你懷疑外遇，能夠確定知道他們兩人有發生性行為
      嗎？）不能確定」、「（你有抓過他們兩人當場在床上嗎
      ？）沒有」、「（他有承認過『外遇』嗎？）沒有。」等
      語（見本院審判筆錄），佐以被告丁○○於偵查中亦供稱
      ：「（你有對甲○○很明確說，你何時與乙○○發生性行
      為？）沒有。我只是告訴他我確實有與乙○○在一起交往
      」、「甲○○是否從未自你處知道你與乙○○通姦？）他
      不知道」、「（你的意思是說甲○○於94年5 月林沁芝出
      生後，才明確知道你與乙○○有通姦事實？）對。他只是
      聽聞我與乙○○交往，心裡有懷疑而已。」等語（見95年
      度偵字第2274號卷第5 、6 頁），嗣於本院審理時亦供稱
      ：「她（指告訴人）那時候還不知道通姦的事情，但她知
      道我在與乙○○交往。」等語（見本院卷第93頁），被告
      乙○○於本院審理時亦供稱：「被告之後才看過告訴人。
      」等語（見本院卷第95頁），參以被告丁○○自承未告訴
      告訴人上情，且告訴人並未親自抓姦在床，又未曾與被告
      乙○○見過面，足認告訴人於93年間，雖因聽聞被告2 人
      交往之事而有所懷疑，惟其主觀上並不確知被告2 人之間
      是否有發生性行為之通姦及相姦事實。
   3、被告丁○○固提出告訴人於93年10月24日（被告丁○○誤
      為22日）所發送之簡訊譯文1 份及照片9 張為證，惟細繹
      該簡訊內容：「‧‧當你一開始於乙○○展開多年外遇時
      ，你對家庭就已不忠‧‧」等字句（見本院卷第21頁），
      僅能證明告訴人知悉被告2 人有外遇之事實，然衡情，外
      遇與發生性行為係屬二事，外遇有諸多情節，包括身體及
      精神各方面，未必均發生性行為，告訴人於上開簡訊中，
      未曾提及知悉或發現被告2 人通姦及相姦之行為，是難以
      上開簡訊內容即認告訴人於93年10月23日即已知悉被告2
      人之上開犯行。
   4、再觀之卷附告訴人94年11月11日之刑事告訴狀，記載：「
      ‧‧94年8 月間，告訴人之友人丙○告知說‧‧數日之前
      在台北天道佛堂赫然看見乙○○抱著1 個剛滿月之女嬰與
      丁○○一同到該佛堂舉行祈福儀式‧‧請求向醫療單位調
      取乙○○所生嬰兒之血片樣本，做DNA 血緣鑑定，並與被
      告丁○○比對親子關係」等情，臺灣苗栗地方法院檢察署
      檢察官亦因此發函查詢乙節，有該署95年2 月23日函稿1
      份在卷足憑，而被告乙○○於本院審理時亦供稱於94年8
      月間，確曾帶其所生之女前往佛堂祈福等語（見本院卷第
      96 頁） ，告訴人與被告乙○○所述之時間點吻合，足見
      告訴人之前因無法確認被告2 人是否通姦，嗣因聽聞被告
      乙○○懷孕生子，始具狀告訴，要求血緣鑑定，否則在無
      任何證據之情況下，告訴人倘若貿然提出告訴，反有遭致
      刑事責任之危險，顯見告訴人係至獲悉被告乙○○未婚生
      女，始知悉被告2 人有通姦及相姦行為，主觀上方確信被
      告2 人犯罪。
  5、 至被告丁○○於本院審理時雖辯稱：「（我是問超友誼的
      關係是甚麼時候講的？）92年1 月在竹南的時候」云云，
      後改稱：「是在甲○○所說的那張卡辦出來後，甲○○問
      我到底在外面有沒有女人，我說有」云云，又辯稱：「（
      你是直接講有發生關係？）沒印象」云云，再辯稱：「（
      你是在甚麼情況下把你剛剛說的細節『發生性關係』講出
      來？）92年至93年之間」、「（你和乙○○何時開始交往
      ？）93年」云云，然其辯解前後矛盾，顯係臨訟卸責之詞
      ，故被告丁○○辯稱告訴人於93年10月間即已知悉渠等通
      姦之事實云云，不足採信。
   6、基上，告訴人於94年8 月間，始確知被告2 人有通姦及相
      姦之犯行，於94年11月11日，具狀向臺灣苗栗地方法院檢
      察署提起告訴，該署於同年月14日收狀，有上開刑事告訴
      狀1 份可按，告訴人提出告訴之時間尚在6 個月之法定期
      間內，本件自不生告訴期間逾期之問題。被告上開所辯，
      不足採信。
（三）關於告訴人是否宥恕被告2 人乙節：
   1、按刑法第239 條之罪，配偶縱容或宥恕者，不得告訴，刑
      法第245 條第2 項固定有明文，惟前開規定之「縱容」或
      「宥恕」均需以告訴人確有以明示或默示之表示行為為必
      要，如告訴人告知配偶可與他人發生性關係，將不予追究
      或表示對於其已有之通姦行為不予追究之明示表示行為，
      或明知配偶即將前往旅館與他人姦宿，仍不予阻止之默示
      表示行為，易言之，需告訴人對其配偶已有「同意其未來
      與他人通姦」或「對其配偶之前所生之通姦行為既往不究
      」之意思表示，始得認告訴人確有「縱容」或「宥恕」之
      意。
   2、被告於本院提出告訴人書寫之「真誠表白書信」，稱由該
      信內容表示告訴人已諒解被告云云，惟觀之該信內容記載
      ：「原本對婚姻從肯定到婚姻出問題，或許是彼此不瞭解
      ，不肯定，我這幾個月來的感觸，感受到--你（指被告丁○○）依然深深愛著我（指告訴人），關心著我，但並非
      深信我的人品，彼此都不相信對方，信賴對方，或許你也
      得不到自己的信賴，這樣的心態，所帶來的壓迫感，正阻
      礙著目前的婚姻，你不太喜歡回家的原因也是你心中那無
      形的壓力，你不坦白講出來，釋放出來‧‧讓我們今心平
      氣和談我們的未來‧‧」等字句，乃告訴人講述關於其與
      被告丁○○之間相處及感情心事，對於被告丁○○究竟發
      生何事或是否有與他人發生性行為部分均隻字未提，況論
      該內容有何縱容或宥恕被告2 人通姦及相姦行為之表示。
   3、被告又提出告訴人於94年4 月29日所發送之簡訊譯文1 份
      及照片2 張（本院卷第39頁下方及背面）為憑，再細繹該
      簡訊內容固記載：「‧‧我真心希望你的新家庭幸福‧‧
      只希望你還能照顧我們一點，好嗎‧‧」等字句（見本院
      卷第21頁），惟此僅能證明告訴人當時期望被告丁○○在
      另組家庭之情況下，仍能繼續照顧子女並提供生活費用，
      惟此與明確表示對被告2 人行為不予追究之意思有間，參
      以告訴人於知悉被告乙○○生女之前，並不確定被告2 人
      之間是否有通姦行為，已如前述，而告訴人又證稱，有關
      被告2 人之事，均係聽聞他人轉述，其始終無法確定，故
      傳送簡訊予被告丁○○，希望被告丁○○能據實以告等語
      （見本院卷第84至87頁），此情核與一般社會常情相符，
      況且，告訴人縱使知悉被告2 人另組家庭，但告訴人是否
      「積極」尋找被告2 人之住居而加以阻止、干涉，牽涉告
      訴人之時間、能力諸端，故不得執告訴人曾傳送上開簡訊
      一事即遽予推論告訴人有「縱容」或「宥恕」被告2 人通
      姦及相姦之情事。
   4、是被告丁○○辯稱，告訴人已經宥恕云云，亦難採信。
二、被告丁○○、乙○○行為後，刑法業於94年2 月2 日修正，
    於95年7 月1 日施行。按行為後法律有變更者，適用行為時
    之法律，但行為後之法律有利於行為人者，適用最有利於行
    為人之法律，修正後刑法第2 條第1 項定有明文。此條規定
    係規範行為後法律變更所生新舊法律比較適用之準據法，本
    身尚無新舊法比較之問題，於新法施行後，應一律適用新法
    第2 條第1 項之規定，為「從舊從輕」之比較。而本次法律
    變更，比較時應就罪刑有關之共犯、未遂犯、想像競合犯、
    牽連犯、連續犯、結合犯，以及累犯加重、自首減輕暨其他
    法定加減原因（如身分加減）與加減例等一切情形，綜其全
    部罪刑之結果而為比較（最高法院95年5 月23日95年度第8
    次刑事庭會議決議參照）。經查：
（一）被告2 人行為後，修正後刑法已刪除第56條連續犯之規定
      ，此刪除雖非犯罪構成要件之變更，但顯已影響行為人刑
      罰之法律效果，自屬法律有變更，修正前連續犯以1 罪論
      ，修正後採數罪併罰，依新修正刑法第2 條第1 項規定，
      比較新、舊法結果，適用被告2 人行為時法律即舊法論以
      連續犯，對其等較為有利。
（二）關於易科罰金部分，修正前刑法第41條第1 項前段係規定
      ：「犯最重本刑為5 年以下有期徒刑以下之刑之罪，而受
      6 個月以下有期徒刑或拘役之宣告，因身體、教育、職業
      、家庭之關係或其他正當事由，執行顯有困難者，得以1
      元以上3 元以下折算1 日，易科罰金」，而斯時易科罰金
      之折算標準，依修正前罰金罰鍰提高標準條例第2 條（該
      條規定現已刪除）規定，係就其原定數額提高為1 百倍折
      算1 日，並依現行法規所定貨幣單位折算新臺幣條例第2
      條折算為新臺幣，則適用舊法之結果，易科罰金之折算標
      準應以銀元3 百元即新臺幣9 百元折算1 日；惟修正後刑
      法第41條第1 項前段則規定：「犯最重本刑為5 年以下有
      期徒刑以下之刑之罪，而受6 個月以下有期徒刑或拘役之
      宣告者，得以新臺幣1 千元、2 千元或3 千元折算1 日，
      易科罰金」，而將有期徒刑或拘役易科罰金之標準提高。
      經比較新舊法之結果，以被告2 人行為時即修正前刑法第
      41條關於易科罰金之規定，對被告2 人較為有利。
（三）綜合上述各條文修正前、後之比較，揆諸前揭最高法院決
      議及修正後刑法第2 條第1 項前段、後段規定之「從舊、
      從輕」原則，被告2 人應適用行為時之法律，即修正前刑
      法之相關規定予以論罪。
三、核被告丁○○所為，係犯刑法第239 條前段之通姦罪；被告
    乙○○所為，係犯刑法第239 後段之相姦罪。被告2 人自93
    年3 月間某日起至同年8 月間止，多次通姦及相姦之行為，
    其時間緊接、手法相同，所犯構成要件相同，顯均係基於概
    括之犯意反覆為之，均為連續犯，各應依修正前刑法第56條
    規定，分別以一罪論，並均加重其刑。爰審酌被告丁○○未
    能堅守婚姻生活之忠誠、責任，肩負身為丈夫及父親之責任
    ，理性經營婚姻，被告乙○○介入他人之婚姻，破壞告訴人
    家庭幸福圓滿，漠視婚姻之神聖性，對告訴人造成之苦痛甚
    鉅，2 人所為實屬不當，及其等通、相姦之時間、犯罪後態
    度等一切情狀，分別量處如主文所示之刑，並依修正前刑法
    第41條第1 項前段規定，均諭知易科罰金之折算標準，以資
    儆懲。
據上論斷，應依刑事訴訟法第452 條、第299 條第1 項前段，刑
法第2 條第1 項前段、修正前刑法第56條、刑法第239 條、修正
前刑法第41條第1 項前段，罰金罰鍰提高標準條例第1 條前段、
修正前罰金罰鍰提高標準條例第2 條，現行法規所定貨幣單位折
算新臺幣條例第2 條，判決如主文。
本案經檢察官洪清秀到庭執行職務。
中　　華　　民　　國　　96　　年　　6 　　月　　5 　　日
                  刑事第三庭  審判長法　官  柳章峰
                                    法  官  呂曾達
                                    法  官  林卉聆
以上正本證明與原本無異。
如不服本判決，應於判決送達後10日內向本院提出上訴狀（應抄
附繕本）。告訴人或被害人如對於本判決不服者，應具備理由請
求檢察官上訴，其上訴期間之計算係以檢察官收受判決正本之日
期為準。
       　　                     　　書記官　盧俊良
中　　華　　民　　國　　96　　年　　6 　　月　　5 　　日
附錄論罪科刑之法條全文：
中華民國刑法第239條
（通姦罪）
有配偶而與人通姦者，處 1 年以下有期徒刑。其相姦者亦同。
